【裁判字號】    98,交聲,816
【裁判日期】    980421
【裁判案由】    聲明異議
【裁判全文】
臺灣高雄地方法院交通事件裁定         98年度交聲字第816號
原處分機關  高雄市政府交通局
異  議  人
即受處分人  甲○○
上列受處分人因聲明異議案件，對於高雄市政府交通局於民國98
年3 月23日所為之處分（原裁決書案號：高市交裁字第裁32-B00
000000號）聲明異議，本院裁定如下：
    主  文
原處分關於罰鍰新臺幣貳萬元部分撤銷。
上開撤銷部分不罰。
其餘異議駁回。
    理  由
一、原處分係以：受處分人甲○○於民國（下同）96年9 月9 日
    凌晨0 時10分許，騎乘車號XVK －152 號重型機車，行經高
    雄市小港區○○○路與光和路口時，因呼氣中酒精濃度超過
    規定標準（經測得每公升0.57毫克），經員警攔檢發現上開
    違規事實而掣單舉發，爰依道路交通管理處罰條例第35條第
    1 項第1 款規定，裁處受處分人罰鍰新臺幣（下同）4 萬5
    千元整，並施以道安講習等情。
二、聲明異議意旨略以：異議人即受處分人甲○○前揭交通違規
    行為，業經臺灣高雄地方法院檢察署檢察官於96年9 月26日
    以96年度偵字第26227 號為緩起訴處分，並命異議人向高雄
    市觀護志工協進會毒品減害防制專戶支付2 萬元及書立悔過
    書。詎原處分機關仍為前開裁罰，有違行政罰法第26條所定
    「一罪不二罰」之規定，爰依法聲明異議，請求撤銷原處分
    ，另諭知異議人不罰等語。
三、按汽車駕駛人，駕駛汽車經測試檢定酒精濃度超過規定標準
    者，處15,000元以上60,000元以下罰鍰，並當場移置保管該
    汽車及吊扣其駕駛執照1年；又汽車駕駛人，有第35條第1項
    規定之情形，應接受道路交通安全講習。道路交通管理處罰
    條例第35條第1 項第1 款、第24條第1 項第2 款固有明文。
    惟按一行為同時觸犯刑事法律及違反行政法上義務規定者，
    依刑事法律處罰之。但其行為應處以其他種類行政罰或得沒
    入之物而未經法院宣告沒收者，亦得裁處之。前項行為如經
    不起訴處分或為無罪、免訴、不受理、不付審理之裁判確定
    者，得依違反行政法上之義務規定裁處之，行政罰法第26條
    已定有明文。惟依行政罰法第26條立法理由，「一行為同時
    觸犯刑事法律及違反行政法上義務規定時，由於刑罰與行政
    罰同屬對不法行為之制裁，而刑罰之懲罰作用較強，故依刑
    事法律處罰，即足資警惕時，實無為一事二罰再處行政罰之
    必要，且刑事法律處罰，由法院依法定程序為之，較符合正
    當法律程序，應予優先適用。但罰鍰以外之沒入或其他種類
    行政罰，因兼具維護公共秩序之作用，為達行政目的，行政
    機關仍得併與裁處」，探究其立法目的，無非在處罰目的相
    同且處罰方式相同時，若依刑事法律處罰，即足資警惕時，
    實無為一事二罰再處行政罰之必要，但罰鍰以外之沒入或其
    他種類行政罰，因兼具維護公共秩序之作用，為達行政目的
    ，行政機關仍得併予裁處。至於刑事訴訟法第253 條之1 所
    指之緩起訴處分，其中檢察官命被告為金錢給付部分，並得
    為民事強制執行名義，受處分人因上開緩起訴處分而剝奪其
    財產權，且前揭金錢給付義務亦具有強制性、懲罰性，雖不
    若易科罰金係以支付金錢作為自由刑之替代，惟經由緩起訴
    處分條件之履行使其免於遭檢察官發動起訴程序，仍具有替
    代刑罰之效果，廣義而言，應屬上揭所稱之「實質刑事法律
    處罰」，應有行政罰法第26條第1 項「一事不二罰」規定之
    適用。又交通部95年7 月17日交路字第0950006986號函釋雖
    略以：法務部行政罰法諮詢小組第一次會議紀錄已明確結論
    「緩起訴者乃附條件的不起訴處分，亦即是不起訴的一種」
    在案，當依該部上開函釋結論及行政罰法第26條第2 項規定
    辦理等語。惟「緩起訴」處分之最終雖使被告免於刑事訴追
    之效果，與「不起訴」處分之效果相同，然觀諸刑事訴訟法
    第253 條之1 第1 項係91年2 月8 日增訂，行政罰法係94年
    2 月5 日公布，而制定在後的行政罰法第26條第2 項僅臚列
    「不起訴處分或無罪、免訴、不受理、不付審理之裁判確定
    者」，並未將「緩起訴處分」納入。又緩起訴處分既非不能
    證明行為人之犯罪事實，且行為人有支付一定金額之實質處
    罰，已產生實質刑罰之效果，自與上開行政罰法第26條第2
    項列舉之不起訴處分等情形迥然有別，無從遽為比擬而為相
    同之處置。再者，酒後駕車行為人於受緩起訴處分，如除仍
    需繳納一定金額之行政罰鍰外，尚須依緩起訴所指定之條件
    繳納一定之金錢或服一定之勞務，其結果勢必降低刑事被告
    接受緩起訴之意願，亦與訂定緩起訴處分以替代繁複刑事審
    判程序之制度性機能相悖。是制定在後之行政罰法第26條第
    2 項既未將緩起訴處分列舉其中，本於保障人民基本權及「
    法律明示其一排除其他」之法理暨前揭說明，自不能將條文
    中「不起訴處分」之範圍，擴及於性質並不相同之「緩起訴
    處分」。再者，臺灣高等法院曾就酒後駕車遭緩起訴處分並
    附條件為捐款行為，於緩起訴處分猶豫期間屆滿未經撤銷確
    定，行政機關得否對同一行為課以行政罰鍰相關問題加以研
    議，結論亦同認：行政機關僅得對差額部分再課以行政罰鍰
    ，此觀臺灣高等法院暨所屬法院97年11月12日至14日法律座
    談會刑事提案第39號自明。
四、經查：本件異議人即受處分人（下稱異議人）甲○○於96年
    9 月9 日凌晨0 時10分許，酒後騎乘車號XVK-152 號重型機
    車，行經高雄市小港區○○○路與光和路口時，為警攔查，
    經警施以呼氣酒精濃度檢測達每公升0.57毫克之事實，為異
    議人所不爭。再者，原處分機關以異議人酒精濃度超過規定
    標準為由，依道路交通管理處罰條例第35條第1 項第1 款之
    規定，裁處異議人罰鍰4 萬5 千元，並施以道安講習等節，
    有高雄市政府交通局高市交裁字第裁32-B00000000號違反道
    路交通管理事件裁決書1 份附卷可稽。又異議人因上開酒後
    駕車案件，經臺灣高雄地方法院檢察署檢察官於96年9 月26
    日以96年度偵字第26227 號為緩起訴處分，緩起訴期間為1
    年，並命異議人向高雄市觀護志工協進會毒品減害防制專戶
    支付2 萬元，及書立悔過書等情，有舉發違反道路交通管理
    事件通知單、緩起訴處分書各1 份在卷可稽，是上開事實堪
    以認定。
五、異議人甲○○上開酒後駕車之行為，係屬同時觸犯刑事法律
    及違反行政法上義務規定之行為，且前經緩起訴處分確定，
    受處分人並已給付2 萬元，已產生實質刑罰之效果。揆諸行
    政罰法第26條規定與前揭說明，原處分機關對受處分人上開
    酒後駕車之違規行為為裁罰時，除其行為應處以其他種類行
    政罰即吊扣駕駛執照及施以道路交通安全講習，仍得予以裁
    處外，自不得就該同一違規事實再處以「罰鍰」，原處分再
    予裁處異議人罰鍰，與法自屬有違。另道路交通管理處罰條
    例第35條第8 項亦規定：「前項汽車駕駛人，經裁判確定處
    以罰金低於本條例第92條第3 項所訂最低罰鍰基準規定者，
    應依本條例裁決繳納不足最低罰鍰之部分。」，上開道路交
    通管理處罰條例第35條第8 項之規定，核屬行政罰法第26條
    第1 項之特別規定。而緩起訴處分固屬廣義之司法處分，為
    避免經法院裁判確定者，仍得裁決繳納；而經緩起訴確定者
    ，反而不得裁決繳納差額之不公平情事，所謂經裁判確定應
    包括緩起訴處分確定。準此，本件受處分人既依緩起訴處分
    命令繳交高雄市觀護志工協進會毒品減害防制專戶2 萬元，
    而原處分機關就受處分人酒後違規駕車，依違反道路交通管
    理事件統一裁罰基準表規定，裁處罰鍰新台幣4 萬5 千元，
    則依上開道路交通管理處罰條例第35條第8 項規定，原處分
    機關就罰鍰部分仍得裁處新台幣2 萬5 千元（即差額部分）
    。
六、綜上，異議人就原處分罰鍰中2 萬元部分，聲明異議為有理
    由，原處分關於該部分應予撤銷，另諭知異議人不罰。至原
    處分機關裁處異議人施以道安講習部分，係屬其他種類之行
    政裁罰，於法並無不合，且異議人並未就此提出異議，自不
    在本件審理及撤銷之範圍內，附此敘明。
七、依道路交通案件處理辦法第19條、第20條，裁定如主文。
中    華    民    國    98    年    4     月    21    日
                  交通法庭   法  官  羅立德
以上正本證明與原本無異。
如不服本裁定應於送達後5日內向本院提出抗告狀。
中    華    民    國    98    年    4     月    21    日
                             書記官  賴朱梅


司法院資訊處製作；財團法人民間司法改革基金會備份。
